【裁判字號】    98,審訴,1933
【裁判日期】    980728
【裁判案由】    違反野生動物保育法
【裁判全文】
臺灣高雄地方法院刑事判決            98年度審訴字第1933號
公  訴  人  臺灣高雄地方法院檢察署檢察官
被      告  甲○○
上列被告因違反野生動物保育法案件，經檢察官提起公訴（98年
度偵字第6768號），嗣因被告就被訴事實為有罪之陳述，本院依
簡式審判程序審理，判決如下：
    主  文
甲○○犯野生動物保育法第四十一條第一項第一款、第三款之非
法獵殺保育類野生動物罪，處有期徒刑陸月，如易科罰金，以新
臺幣壹仟元折算壹日。緩刑貳年，並應向公庫支付新臺幣萬元
。扣案土造長槍（槍枝管制編號：0000000000號）壹支及山羌（
屍體）貳隻均沒收之。
    事  實
一、甲○○為居住於屏東縣三地門鄉排灣族之原住民，明知山羌
    業經主管機關公告為保育類野生動物，非經許可或符合法定
    要件，不得任意獵捕或宰殺，詎其為供己食用，竟基於非法
    獵殺保育類動物之犯意，於民國98年2 月22日晚上7 時許，
    至高雄縣六龜鄉國有林班地旗山事業區第95林班地，持自製
    之土造長槍（槍枝管制編號：0000000000號）1 支（所涉違
    反槍砲彈藥刀械管制條例部分，另由台灣高雄地方法院檢察
    署檢察官為不起訴處分），獵捕經行政院農業委員會公告之
    珍貴稀有之保育類野生動物山羌2 隻，嗣於同日晚上9 時30
    分許（起訴意旨誤載為同日6 時30分許），為警在高雄縣六
    龜鄉○○○○○道路查獲，並扣得上開土造長槍1 支及山羌
    2 隻。
二、案經高雄縣政府警察局六龜分局報告臺灣高雄地方法院檢察
    署檢察官偵查起訴。
    理  由
一、本件被告甲○○所犯係死刑、無期徒刑、最輕本刑為3 年以
    上有期徒刑以外之罪，其於準備程序中就被訴事實為有罪之
    陳述，經法官告知簡式審判程序之旨，並聽取公訴人及被告
    之意見後，本院合議庭認宜進行簡式審判程序，依刑事訴訟
    法第273 條之1 之規定，合議裁定由受命法官獨任進行簡式
    審判程序，合先敘明。
二、上揭事實業有現場暨查獲照片16紙（警卷第19至26頁）、行
    政院農業委員會林務局屏東林區管理處98年6 月19日屏六字
    第0986413128號函及98年3 月4 日公告修訂之保育類野生動
    物名錄（山羌之保育等級未經修正變更）各1 份在卷可稽，
    復據被告於本院審理中坦承上情不諱，足徵其自白核與事實
    相符，堪予採信。從而，本件事證明確，被告犯行堪以認定
    ，應依法論科。
三、按山羌業經行政院農業委員會公告列入保育類珍貴稀有野生
    動物，未經中央主管機關許可，不得獵捕、宰殺，且其族群
    數量未逾越環境容許量，而經公告許可利用等情，有行政院
    農業委員會公告之保育類野生動物名錄影本在卷可按。復按
    野生動物保育法第41 條 第1 項第2 款係規定，違反同法第
    18條第1 項第2 款之規定，未經中央主管機關許可，獵捕保
    育類野生動物者，為其成立要件。亦即行為人係基於學術研
    究或教育目的，而未經中央主管機關許可，獵捕保育類野生
    動物，方可成立。如非基於上述之目的而有擅自獵捕保育類
    野生動物之行為者，則屬是否構成同法第41條第1 項第1 款
    之罪之問題。另按獵捕野生動物，不得以使用獵槍以外之其
    他種類槍械為之，野生動物保育法第19條第5 款亦有明文。
    故被告持獵槍以外之土造長槍獵捕業經公告為應予保育之野
    生動物且其族群數量未逾越環境容許量之山羌，核其所為係
    犯野生動物保育法第41條第1 項第1 款、第3 款之罪。起訴
    意旨認被告尚成立同法第41條第1 項第2 款之罪，尚有誤會
    ，附此敘明。又野生動物保育法第41條第1 項第1 、2 、3
    款均係就不同情形下，對於保育類野生動物為獵捕、宰殺之
    處罰規定，如僅有其中一款情形之獵捕或宰殺保育類野生動
    物，固祇成立其中一款之獵捕或宰殺保育類野生動物罪；如
    兼具其中多款之情形，因獵捕或宰殺之行為祗有一個，仍只
    成立一罪，不能認為係法規競合或犯罪競合，並無刑法第55
    條之適用，其判決主文應將各款情形順序揭明，理由並應引
    用各款，俾相適應（最高法院92年度台上字第6402號判決意
    旨參照）。是被告之行為雖同時該當野生動物保育法第41
    條第1 項第1 、3 款之情形，然因其捕獵行為只有一個，不
    能認為係法規競合或想像競合，無刑法第55條規定之適用。
    再起訴意旨漏論被告尚成立同法第41條第1 項第3 款之罪，
    惟此部分與前開起訴有罪部分有實質上一罪之關係，為起訴
    效力所及，應併予審理。
四、爰審酌被告並無前科，有臺灣高等法院被告前案紀錄表在卷
    可稽，素行良好，因從事原住民習俗中之狩獵活動，對於野
    生動物之保育觀念尚屬薄弱，所獵捕為保育類野生動物，違
    反生態保育，獵捕野生動物食用之犯罪動機單純，且所捕殺
    之數量不多，其犯罪後坦承犯行等一切情狀，量處如主文所
    示之刑，並諭知易科罰金之折算標準。
五、再被告未曾因故意犯罪受有期徒刑以上刑之宣告，有臺灣高
    等法院被告前案紀錄表在卷可憑，是被告一時失慮，致罹刑
    章，現已坦承犯行，諒被告經此刑事追訴、審判之教訓後，
    當能知所警惕而無再犯之虞，故本院認為所宣告之刑，以暫
    不執行為適當，爰依刑法第74條第1 項第1 款之規定，併宣
    告緩刑2 年，以啟自新。再考量被告上開犯罪情節，對公益
    之危害程度，認除上開緩刑之宣告外，另有課予被告一定負
    擔之必要，而被告表示願意支付3 萬元予公庫為附條件之緩
    刑，公訴人亦同意上開附條件之緩刑等情，爰併依刑法第74
    條第2 項第4 款規定，諭知被告應向公庫支付新臺幣3 萬元
    。至扣案之山羌2 隻（屍體），雖已死亡，亦應依野生動物
    保育法第52條第1 項前段之規定，宣告沒收之；又扣案土造
    長槍（槍枝管制編號︰000000 0000 號）1 支為被告所有供
    違犯野生動物保育法非法獵捕保育類野生動物之獵具，亦據
    被告供明在卷，爰依野生動物保育法第52條第1 項後段之規
    定，併予宣告沒收。
六、公訴意旨另以︰被告甲○○於98年2 月22日持其上開土造長
    槍，至高雄縣六龜鄉國有林班地旗山事業區第95林班地獵殺
    野生動物白面鼯鼠1 隻等情，因認被告涉有野生動物保育法
    第41條第1 項第1 款、第2 款罪嫌。然查，被告所獵捕之白
    面鼯鼠1 隻，經行政院農業委員會林務局屏東林區管理處函
    覆表示本案所獵取之白面鼯鼠，於97年7 月2 日農林務字第
    0971700777號公告，並未列為保育類野生動物等情，有該處
    98年6 月19日屏六字第0986413128號函覆資料在卷可稽，故
    均不成立野生動物保育法第41條第1 項第1 款、第2 款之非
    法獵捕保育類野生動物罪至明，因公訴人認此部分與本件上
    開起訴有罪部分具有實質上一罪之關係，爰不另為無罪之諭
    知。
據上論斷，應依刑事訴訟法第273 條之1 第1 項、第299 條第1
項前段，野生動物保育法第41條第1 項第1 款、第3 款、第52條
第1 項，刑法第11條、第74條第1 項第1 款、第2 項第4 款，判
決如主文。
本案經檢察官乙○○到庭執行職務。
中    華    民    國    98    年    7     月    28    日
                  刑事第十庭  法  官  梁淑美
以上正本證明與原本無異。
如不服本判決應於收受本判決後10日內向本院提出上訴書狀，並
應敘述具體理由，如未敘述上訴理由者，應於上訴期間屆滿後20
日內補提理由書狀於本院（均須按他造當事人之人數附繕本）「
切勿逕送上級法院」。
中    華    民    國    98    年    7     月    28    日
                              書記官  林豐富
附錄本判決論罪之法條：
野生動物保育法第41條
有下列情形之一，處6 月以上5 年以下有期徒刑，得併科新臺幣
20萬元以上100 萬元以下罰金：
一、未具第18條第1 項第1 款之條件，獵捕、宰殺保育類野生動
    物者。
二、違反第18條第1 項第2 款規定，未經中央主管機關許可，獵
    捕、宰殺保育類野生動物者。
三、違反第19條第1 項規定，使用禁止之方式，獵捕、宰殺保育
    類野生動物者。
於劃定之野生動物保護區內，犯前項之罪者，加重其刑至三分之
一。
第1 項之未遂犯罰之。
野生動物保育法第18條
保育類野生動物應予保育，不得騷擾、虐待、獵捕、宰殺或為其
他利用。但有下列情形之一，不在此限：
一  族群量逾越環境容許量者。
二  基於學術研究或教育目的，經中央主管機關許可者。
前項第1 款保育類野生動物之利用，應先經地方主管機關許可；
其可利用之種類、地點、範圍及利用數量、期間與方式，由中央
主管機關公告之。
前二項申請之程序、費用及其他有關事項，由中央主管機關定之
。
野生動物保育法第19條
獵捕野生動物，不得以下列方法為之：
一  使用炸藥或其他爆裂物。
二  使用毒物。
三  使用電氣、麻醉物或麻痺之方法。
四  架設網具。
五  使用獵槍以外之其他種類槍械。
六  使用陷阱、獸鋏或特殊獵捕工具。
七  其他經主管機關公告禁止之方法。
未經許可擅自設置網具、陷阱、獸鋏或其他獵具，主管機關得逕
予拆除並銷毀之。土地所有人、使用人或管理人不得規避、拒絕
或妨礙。


司法院資訊處製作；財團法人民間司法改革基金會備份。
